ACORDAO-COMPLETO-2416973

ACÓRDÃO 9684/2020 ATA 32/2020 - SEGUNDA CÂMARA

VISTOS, relatados e discutidos estes autos que tratam de Tomada de Contas Especial instaurada pelo Banco do Brasil, em razão da omissão no dever de prestar contas dos recursos referentes ao Contrato de Repasse 42408/2012 (Siafi 775649) , celebrado entre o Ministério do Desenvolvimento Agrário e a Rede Acreana de Mulheres e Homens, para "Capacitação, articulação, organização, assessoria e inclusão para promoção do desenvolvimento rural sustentável numa abordagem territorial, por meio de ações que viabilizem o incremento da qualidade de vida e a redução da pobreza junto às populações rurais dos Estados do Acre e Rondônia, potencializando a dinamização econômica, a organização social e a integração das políticas públicas com o fortalecimento dos atores sociais e sua adoção de princípios e práticas da gestão social";
ACÓRDAM os Ministros do Tribunal de Contas da União, reunidos em sessão da 2ª Câmara, ante as razões expostas pelo relator, em:
9.1. considerar revel a Rede Acreana de Mulheres e Homens, com fundamento no § 3º, art. 12, Lei 8.443, de 16 de julho de 1992;
9.2. rejeitar as alegações de defesa e razões de justificativas apresentadas pela Sra. Maria Jocicleide Lima de Aguiar;
9.3. com fundamento nos arts. 1º, inciso I, 16, inciso III, alíneas "a" e "c", da Lei 8.443/1992 c/c os arts. 19 e 23, inciso III, da mesma Lei, e com arts. 1º, inciso I; 209, incisos I e III; 210 e 214, inciso III, do Regimento Interno, julgar irregulares as contas da Sra. Maria Jocicleide Lima de Aguiar, Presidente da Rede Acreana de Mulheres e Homens a partir de 13/8/2010, e da Rede Acreana de Mulheres e Homens, e condená-las solidariamente ao pagamento das quantias a seguir especificadas, com a fixação do prazo de quinze dias, a contar da notificação, para comprovarem, perante o Tribunal (art. 214, inciso III, alínea "a", do Regimento Interno) , o recolhimento da dívida aos cofres do Tesouro Nacional, atualizada monetariamente e acrescida dos juros de mora, calculados a partir das datas discriminadas, até a data do recolhimento, na forma prevista na legislação em vigor:	
	VALOR ORIGINAL (R$) 
	DATA DA OCORRÊNCIA
	Débito/Crédito

	1.133.952,00
	27/2/2013
	Débito

	453.580,50
	27/2/2013
	Débito

	665.193,40
	15/9/2017
	Crédito

	9.4. aplicar individualmente à Sra. Maria Jocicleide Lima de Aguiar e à Rede Acreana de Mulheres e Homens, a multa prevista no art. 57 da Lei 8.443/1992 c/c o art. 267 do Regimento Interno do TCU, no valor de R$ 100.000,00 (cem mil reais) , fixando-lhes o prazo de quinze dias, a contar da notificação, para que comprovem, perante o Tribunal (art. 214, III, alínea "a", do Regimento Interno do TCU) , o recolhimento da dívida aos cofres do Tesouro Nacional, atualizada monetariamente desde a data do presente acórdão até a do efetivo recolhimento, se pagas após o vencimento, na forma da legislação em vigor;
9.5. autorizar, desde logo, nos termos do art. 28, inciso II, da Lei 8.443/1992, a cobrança judicial da dívida caso não atendida a notificação;
9.6. autorizar também, desde logo, se requerido, com fundamento no art. 28, inciso I, da Lei 8.443, de 1992 c/c o art. 217, §§ 1º e 2º do Regimento Interno, o parcelamento da dívida em até 36 parcelas, incidindo sobre cada parcela, corrigida monetariamente, os correspondentes acréscimos legais fixando- lhes o prazo de quinze dias, a contar do recebimento da notificação, para comprovarem perante o Tribunal o recolhimento da primeira parcela, e de trinta dias, a contar da parcela anterior, para comprovarem os recolhimentos das demais parcelas, devendo incidir sobre cada valor mensal, atualizado monetariamente, os juros de mora devidos, no caso do débito, na forma prevista na legislação em vigor, alertando os responsáveis que a falta de comprovação do recolhimento de qualquer parcela importará no vencimento antecipado do saldo devedor, nos termos do § 2º do art. 217 do Regimento Interno deste Tribunal;
9.7. enviar cópia deste Acórdão ao Banco do Brasil S.A, ao Ministério da Agricultura, Pecuária e Abastecimento e aos responsáveis, para ciência, e ao Procurador-Chefe da Procuradoria da República no Estado do Acre, nos termos do § 3º do art. 16 da Lei 8.443/1992 c/c o § 7º do art. 209 do Regimento Interno do TCU, para adoção das medidas que entender cabíveis, informando-lhes que esta deliberação, acompanhada do Relatório e Voto que a fundamenta, está disponível para consulta no endereço www.tcu.gov.br/acordaos.

Tomada de Contas Especial instaurada pelo Banco do Brasil, em razão da omissão no dever de prestar contas dos recursos referentes ao Contrato de Repasse 42408/2012 (Siafi 775649), celebrado entre o Ministério do Desenvolvimento Agrário e a Rede Acreana de Mulheres e Homens, para Capacitação, articulação, organização, assessoria e inclusão para promoção do desenvolvimento rural sustentável numa abordagem territorial, por meio de ações que viabilizem o incremento da qualidade de vida e a redução da pobreza junto às populações rurais dos Estados do Acre e Rondônia, potencializando a dinamização econômica, a organização social e a integração das políticas públicas com o fortalecimento dos atores sociais e sua adoção de princípios e práticas da gestão social.

Segunda Câmara

Banco do Brasil S.A.

3. Interessados/Responsáveis:
3.1. Responsáveis: Maria Jocicleide Lima de Aguiar (XXX.596.332-XX); Rede Acreana de Mulheres e Homens (63.603.658/0001-08).

13.1. Ministros presentes: Ana Arraes (Presidente), Augusto Nardes (Relator), Aroldo Cedraz e Raimundo Carreiro.
13.2. Ministros-Substitutos presentes: Marcos Bemquerer Costa e André Luís de Carvalho.

AUGUSTO NARDES

Transcrevo a seguir a instrução de peça 53 lavrada por auditor da Secretaria de Controle Externo de Tomada de Contas Especial (SecexTCE) , que contou com a anuência do corpo diretivo daquela unidade (peças 54 e 55) :
"INTRODUÇÃO
1.	Cuidam os autos de tomada de contas especial instaurada pelo Banco do Brasil S.A. (mandatária: Secretaria Especial de Agricultura Familiar e Desenvolvimento Agrário) , em desfavor de Maria Jocicleide Lima de Aguiar (CPF: XXX.596.332-XX) , em razão da omissão no dever de prestar contas dos recursos recebidos por meio do Contrato de repasse 42408/2012 - Siafi 775649 (peça 5) , firmado entre o Ministério do Desenvolvimento Agrário e a Rede Acreana de Mulheres e Homens, e que tinha por objeto o instrumento descrito como 'Capacitação, articulação, organização, assessoria e inclusão para promoção do desenvolvimento rural sustentável numa abordagem territorial, por meio de ações que viabilizem o incremento da qualidade de vida e a redução da pobreza junto às populações rurais dos Estados do Acre e Rondônia, potencializando a dinamização econômica, a organização social e a integração das políticas públicas com o fortalecimento dos atores sociais e sua adoção de princípios e práticas da gestão social.'
HISTÓRICO
2.	Em 1/2/2018, com fundamento na IN/TCU 71/2012, alterada pela IN/TCU 76/2016 e DN/TCU 155/2016, o dirigente do Banco do Brasil S.A. autorizou a instauração da tomada de contas especial (peça 4) . O processo foi registrado no sistema e-TCE sob número 918/2018.
3.	O Contrato de repasse foi firmado no valor de R$ 1.664.616,50, sendo R$ 1.587.532,50 à conta do concedente e R$ 77.084,00 referentes à contrapartida do convenente. Teve vigência de 19/12/2012 a 31/7/2016, com prazo para apresentação da prestação de contas em 29/9/2016. Os repasses efetivos da União totalizaram em R$ 1.587.532,50 (peças 15 e 16) , dos quais foram restituídos R$ 665.193,40, em 15/9/2017 (peça 1) .
4.	Em 9/12/2016, foi realizada a Análise 1/2016-SDT-BB-Rede Acreana, onde foi verificada a execução financeira do Contrato de Repasse, o que resultou em vários apontamentos e solicitação de comprovantes de despesas exigidos pela legislação (peça 2) . 
5.	Ato contínuo, foram realizadas três notificações (20/03/2017, 11/04/2017 e 18/05/2017) via SICONV para que a Convenente se manifestasse sobre os apontamentos registrados no relatório supra, e ainda mais duas notificações via Correios (peça 3) , as quais não foram respondidas.
6.	Diante da omissão, em 1/2/2018 a Secretaria Especial de Agricultura Familiar e do Desenvolvimento Agrário emitiu o Parecer Técnico 12/2018 (peça 4) determinando a instauração de Tomada de Contas Especial (TCE) por omissão no dever de prestar contas nos termos do art. 82 da Portaria Interministerial 507/2011 e Instrução Normativa TCU 71/2012, com vistas à reparação de dano ao erário.
7.	O fundamento para a instauração da Tomada de Contas Especial, conforme consignado no sistema e-TCE, foi a constatação das seguintes irregularidades pelo instaurador: 
Não comprovação de despesas (omissão no dever de prestar contas) realizadas à conta do Convênio n.º 775649/2012, com recursos transferidos pelo Ministério do Desenvolvimento Agrário (MDA) , por meio da conta bancária 35137-7, agência 2359-0, Banco do Brasil.
8.	A Sra. Maria Jocicleide Lima de Aguiar (CPF: XXX.596.332-XX) foi devidamente comunicada e, diante da ausência de justificativas suficientes para elidir as irregularidades e da não devolução dos recursos, instaurou-se a tomada de contas especial. Excepcionalmente, a Rede Acreana de Mulheres e Homens não foi notificada, por não ter sido considerada, naquela ocasião, como responsável.
9.	No relatório (peça 24) , o tomador de contas concluiu que o prejuízo importaria no valor original de R$ 922.339,10, imputando-se a responsabilidade a Maria Jocicleide Lima de Aguiar, Coordenadora Geral de 27/7/2016 a 30/12/2018, na condição de Dirigente. No sistema CPF da Receita Federal do Brasil obteve-se a informação de que a Sra. Maria Jocicleide Lima de Aguiar é a Coordenadora Geral da Rede Acreana de Mulheres e Homens desde 13/8/2010, data anterior ao início da vigência do contrato de repasse.
10.	Em 1/11/2018, a Secretaria de Controle Interno da Presidência da República emitiu o relatório de auditoria (peça 25) , em concordância com o relatório do tomador de contas. O certificado de auditoria e o parecer do dirigente do órgão de controle interno concluíram pela irregularidade das presentes contas (peças 26 e 27) .
11.	Em 8/11/2018, o ministro responsável pela área atestou haver tomado conhecimento das conclusões contidas no relatório e certificado de auditoria, bem como do parecer conclusivo do dirigente do órgão de controle interno manifestando-se pela irregularidade das contas e determinou o encaminhamento do processo ao Tribunal de Contas da União (peça 28) .
ANÁLISE DOS PRESSUPOSTOS DE PROCEDIBILIDADE DA IN/TCU 71/2012
Prejuízo ao Contraditório e Ampla Defesa
12.	Verifica-se que não houve o transcurso de mais de dez anos desde o fato gerador sem que tenha havido a notificação do responsável pela autoridade administrativa federal competente (art. 6º, inciso II, c/c art. 19 da IN/TCU 71/2012, modificada pela IN/TCU 76/2016) , uma vez que o fato gerador (não apresentação da prestação de contas) ocorreu em 30/9/2016, e os responsáveis foram notificados sobre as irregularidades pela autoridade administrativa competente conforme abaixo:
12.1.	Maria Jocicleide Lima de Aguiar, por meio do ofício acostado à peça 3, recebido em 1/6/2017, conforme AR (peça 12) .
12.2.	Rede Acreana de Mulheres e Homens, excepcionalmente, não houve notificação.
Valor de Constituição da TCE 	
13.	Verifica-se, ainda, que o valor atualizado do débito apurado (sem juros) em 1/1/2017 é superior ao limite mínimo de R$ 100.000,00, na forma estabelecida conforme os arts. 6º, inciso I, e 19 da IN/TCU 71/2012, modificada pela IN/TCU 76/2016.
14.	Informa-se que não foi encontrado débito imputável aos responsáveis em outros processos em tramitação no Tribunal.
15.	A tomada de contas especial está, assim, devidamente constituída e em condição de ser instruída.
16.	Na instrução inicial de peça 30, em que os elementos constituintes dos autos foram analisados, entendeu-se necessária a realização de citação e audiência dos responsáveis nos seguintes termos:
a) realizar a citação, com fundamento nos arts. 10, § 1º, e 12, incisos I e II, da Lei 8.443/1992 c/c o art. 202, incisos I e II, do RI/TCU, para que, no prazo de quinze dias, os responsáveis abaixo indicados, em decorrência das condutas praticadas, apresentem alegações de defesa e/ou recolham, aos cofres especificados, a quantia abaixo indicada, atualizada monetariamente a partir da respectiva data até o efetivo recolhimento, abatendo-se na oportunidade a quantia eventualmente ressarcida, na forma da legislação em vigor, que geraram as irregularidades demonstradas a seguir:
Débitos relacionados ao responsável Maria Jocicleide Lima de Aguiar em solidariedade com Rede Acreana de Mulheres e Homens.
Irregularidade: não comprovação da boa e regular aplicação dos recursos federais repassados em face da omissão no dever de prestar contas
Descrição da irregularidade: não comprovação da boa e regular aplicação dos recursos federais repassados à REDE ACREANA DE MULHERES E HOMENS, em face da omissão no dever de prestar contas dos valores transferidos, no âmbito do contrato de repasse descrito como 'Capacitação, articulação, organização, assessoria e inclusão para promoção do desenvolvimento rural sustentável numa abordagem territorial, por meio de ações que viabilizem o incremento da qualidade de vida e a redução da pobreza junto às populações rurais dos Estados do Acre e Rondônia, potencializando a dinamização econômica, a organização social e a integração das políticas públicas com o fortalecimento dos atores sociais e sua adoção de princípios e práticas da gestão social.', no período de 19/12/2012 a 31/7/2016, cujo prazo encerrou-se em 29/9/2016
Evidências da irregularidade: Parecer técnico (peça 4) 
Normas infringidas: art. 37, caput, c/c o art. 70, parágrafo único, da Constituição da República Federativa do Brasil; art. 93, do Decreto-lei 200/1967; art. 66, do Decreto 93.872/1986; e cláusula terceira, item 3.2 alínea 'f' do Termo do Contrato de Repasse 42408/2012, SICONV 775649/2012
Cofre credor: Tesouro Nacional
Quantificação do dano: 
	Data de ocorrência
	Valor histórico (R$) 
	Débito/Crédito

	25/2/2013
	1.133.952,00
	DÉBITO

	25/2/2013
	453.580,50
	DÉBITO

	15/9/2017
	665.193,40
	CRÉDITO

Valor atualizado do débito (sem juros) em 06/12/2018: R$ 1.530.678,37
Conduta: omitir-se no dever de prestar contas dos valores recebidos por meio do contrato de repasse descrito como 'Capacitação, articulação, organização, assessoria e inclusão para promoção do desenvolvimento rural sustentável numa abordagem territorial, por meio de ações que viabilizem o incremento da qualidade de vida e a redução da pobreza junto às populações rurais dos Estados do Acre e Rondônia, potencializando a dinamização econômica, a organização social e a integração das políticas públicas com o fortalecimento dos atores sociais e sua adoção de princípios e práticas da gestão social.', quando estava obrigado a apresentar a prestação de contas até 29/9/2016.
Nexo de causalidade: a conduta descrita impediu o estabelecimento do nexo causal entre as possíveis despesas efetuadas com os recursos recebidos, no âmbito do Contrato de repasse 42408/2012, em afronta ao art. 37, caput, c/c o art. 70, parágrafo único, da Constituição da República Federativa do Brasil; art. 93 do Decreto-lei 200/1967; art. 66 do Decreto 93.872/1986.
Culpabilidade: não há excludentes de ilicitude, de culpabilidade e de punibilidade; é razoável supor que a responsável tinha consciência da ilicitude de sua conduta; era exigível conduta diversa da praticada, qual seja, desincumbir-se do seu dever por meio da apresentação da prestação de contas no prazo e forma devidos.
Débitos relacionados ao responsável Rede Acreana de Mulheres e Homens em solidariedade com Maria Jocicleide Lima de Aguiar.
Irregularidade: não comprovação da boa e regular aplicação dos recursos federais repassados em face da omissão no dever de prestar contas
Descrição da irregularidade: não comprovação da boa e regular aplicação dos recursos federais repassados à Rede Acreana de Mulheres e Homens, em face da omissão no dever de prestar contas dos valores transferidos, no âmbito do contrato de repasse descrito como 'Capacitação, articulação, organização, assessoria e inclusão para promoção do desenvolvimento rural sustentável numa abordagem territorial, por meio de ações que viabilizem o incremento da qualidade de vida e a redução da pobreza junto às populações rurais dos Estados do Acre e Rondônia, potencializando a dinamização econômica, a organização social e a integração das políticas públicas com o fortalecimento dos atores sociais e sua adoção de princípios e práticas da gestão social.', no período de 19/12/2012 a 31/7/2016, cujo prazo encerrou-se em 29/9/2016
Evidências da irregularidade: Parecer técnico (peça 4) 
Normas infringidas: art. 37, caput, c/c o art. 70, parágrafo único, da Constituição da República Federativa do Brasil; art. 93, do Decreto-lei 200/1967; art. 66, do Decreto 93.872/1986; e cláusula terceira, item 3.2 alínea 'f' do Termo do Contrato de Repasse -  SICONV 775649/2012
Cofre credor: Tesouro Nacional
Quantificação do dano: 
	Data de ocorrência
	Valor histórico (R$) 
	Débito/Crédito

	25/2/2013
	1.133.952,00
	DÉBITO

	25/2/2013
	453.580,50
	DÉBITO

	15/9/2017
	665.193,40
	CRÉDITO

	Valor atualizado do débito (sem juros) em 06/12/2018: R$ 1.530.678,37
Conduta: omitir-se no dever de prestar contas dos valores recebidos por meio do contrato de repasse descrito como 'Capacitação, articulação, organização, assessoria e inclusão para promoção do desenvolvimento rural sustentável numa abordagem territorial, por meio de ações que viabilizem o incremento da qualidade de vida e a redução da pobreza junto às populações rurais dos Estados do Acre e Rondônia, potencializando a dinamização econômica, a organização social e a integração das políticas públicas com o fortalecimento dos atores sociais e sua adoção de princípios e práticas da gestão social.', quando estava obrigado a apresentar a prestação de contas até 29/9/2016.
Nexo de causalidade: a conduta descrita impediu o estabelecimento do nexo causal entre as possíveis despesas efetuadas com os recursos recebidos, no âmbito do Contrato de repasse 42408/2012, em afronta ao art. 37, caput, c/c o art. 70, parágrafo único, da Constituição da República Federativa do Brasil; art. 93 do Decreto-lei 200/1967; art. 66 do Decreto 93.872/1986.
b) informar aos responsáveis que, caso venham a ser condenados pelo Tribunal, os débitos ora apurados serão acrescidos de juros de mora, nos termos do § 1º do art. 202 do RI/TCU;
c) esclarecer aos responsáveis, em obediência ao art. 12, § 2º, da Lei 8.443/1992, e ao art. 12, inciso VI, da Resolução TCU 170/2004, que o recolhimento tempestivo do débito somente saneará o processo caso seja reconhecida a sua boa-fé e não se constate outra irregularidade nas contas; 
d) realizar a audiência do responsável abaixo indicado, com fundamento nos arts. 10, § 1º, e 12, incisos I e III, da Lei 8.443/1992, c/c o art. 202, incisos I e III, do RI/TCU, para que, no prazo de quinze dias, apresente razões de justificativa quanto à conduta praticada que gerou a irregularidade demonstrada a seguir: 
Responsável: Maria Jocicleide Lima de Aguiar
Irregularidade: não cumprimento do prazo para apresentação de prestação de contas pelo gestor dos recursos
Descrição da irregularidade: não cumprimento do prazo originalmente estipulado para prestação de contas do contrato de repasse descrito como 'Capacitação, articulação, organização, assessoria e inclusão para promoção do desenvolvimento rural sustentável numa abordagem territorial, por meio de ações que viabilizem o incremento da qualidade de vida e a redução da pobreza junto às populações rurais dos Estados do Acre e Rondônia, potencializando a dinamização econômica, a organização social e a integração das políticas públicas com o fortalecimento dos atores sociais e sua adoção de princípios e práticas da gestão social.', cujo prazo encerrou-se em 29/9/2016
Normas infringidas: art. 37, caput, c/c o art. 70, parágrafo único, da Constituição da República Federativa do Brasil; art. 93, do Decreto-lei 200/1967; art. 66, do Decreto 93.872/1986; e cláusula decima segunda, item 12, do Termo do Contrato de Repasse 42408/2012 -  SICONV 775649/2012
Conduta: descumprir o prazo originalmente estipulado para prestação de contas dos recursos federais recebidos à conta do contrato de repasse descrito como 'Capacitação, articulação, organização, assessoria e inclusão para promoção do desenvolvimento rural sustentável numa abordagem territorial, por meio de ações que viabilizem o incremento da qualidade de vida e a redução da pobreza junto às populações rurais dos Estados do Acre e Rondônia, potencializando a dinamização econômica, a organização social e a integração das políticas públicas com o fortalecimento dos atores sociais e sua adoção de princípios e práticas da gestão social.', o qual se encerrou em 29/9/2016
Nexo de causalidade: a conduta descrita impediu o estabelecimento do nexo causal entre as possíveis despesas efetuadas com os recursos recebidos, no âmbito do Contrato de repasse 42408/2012, em afronta ao art. 37, caput, c/c o art. 70, parágrafo único, da Constituição da República Federativa do Brasil; art. 93 do Decreto-lei 200/1967; art. 66 do Decreto 93.872/1986.
Culpabilidade: não há excludentes de ilicitude, de culpabilidade e de punibilidade; é razoável supor que a responsável tinha consciência da ilicitude de sua conduta; era exigível conduta diversa da praticada, qual seja, desincumbir-se do seu dever por meio da apresentação da prestação de contas no prazo e forma devidos.
17.	Em cumprimento ao pronunciamento da unidade (peça 32) , foram promovidas as citações dos responsáveis conforme quadro a seguir:
	Responsável
	Citação
	Recebimento
	Origem do endereço

	Maria Jocicleide Lima de Aguiar
	Ofício 2362/2019 (peça 44) 
	Peça 45
	Carteira de Habilitação (peça 41) 

	Rede Acreana de Mulheres e Homens
	Edital 592/2019 (peça 50) 
	Peça 51
	---

	Tentativas de citação sem sucesso

	Rede Acreana de Mulheres e Homens
	Ofício 502/2019 (peça 35) 
	Peça 39 ('Ausente 3 X') 
	Base da Receita Federal (peça 33) 

		Ofício 2360/2019 (peça 42) 
	Peça 48 ('Ausente 3 X') 
	
	Maria Jocicleide Lima de Aguiar
	Ofício 503/2019 (peça 36) 
	Peça 40 ('Desconhecido') 
	Base da Receita Federal (peça 34) 

18.	A Sra. Maria Jocicleide Lima de Aguiar compareceu aos autos e solicitou prorrogação de prazo por 60 dias (peça 47) para apresentar a prestação de contas.
19.	Quanto ao pedido de prorrogação de prazo efetuado pela Sra. Maria Jocicleide Lima de Aguiar, datado de 11/6/2019, vale esclarecer que constou do item 10 do ofício de citação (peça 44, p. 3) o seguinte:
10. Eventual pedido de prorrogação de prazo endereçado ao Tribunal para apresentação de resposta ao presente ofício poderá ou não vir a ser deferido. Em caso de deferimento, o TCU não está obrigado a notificar o responsável por ofício, em conformidade com o parágrafo único do art. 183 do Regimento Interno do TCU (RI/TCU) , c/c o art. 19, § 6º, da Resolução - TCU 170/2004. Cabe ao responsável entrar em contato com a Secretaria de Controle Externo de Tomada de Contas Especial ou acessar o processo por meio da vista eletrônica para tomar conhecimento sobre o deferimento do seu pedido. Saliente-se que a prorrogação, quando autorizada, contar-se-á a partir do término do prazo inicialmente concedido
20.	Transcorrido o prazo regimental fixado, a Rede Acreana de Mulheres e Homens permaneceu silente, operando-se, para essa responsável, os efeitos da revelia, dando-se prosseguimento ao processo, nos termos do art. 12, §3º, da Lei 8.443/1992.
21.	Com relação à Sra. Maria Jocicleide Lima de Aguiar, não obstante a ausência nos autos de despacho concedendo ou não o prazo solicitado, a responsável não encaminhou a prestação de contas, a despeito do transcurso de um ano da data de seu pedido. Dessa forma, resta como elemento de defesa apenas o contido na peça 47.
EXAME TÉCNICO			 
Alegações de defesa e razões de justificativa da Sra. Maria Jocicleide Lima de Aguiar:
22.	Apesar de a peça 47 tratar de pedido de prorrogação de prazo, trouxe em seu bojo alguns elementos de defesa, conforme argumentos a seguir apresentados, que merecem ser acolhidos como peça de defesa e analisados.
23.	Argumentos: informa a responsável que já não preside a Rede Acreana de Mulheres e Homens, tendo se afastado de sua coordenação geral no final de 2017. Alega que sempre foi informada pela equipe responsável pela prestação de contas que tudo transcorria de forma regular, não tendo tomado conhecimento de notificações do Banco do Brasil.
24.	Sustenta que a Rede Acreana nunca teve problemas em prestações de contas anteriores e que atualmente não possui equipe, exercendo suas atividades de forma limitada.
25.	Quanto à prestação de contas, afirma que todos os documentos a ela relacionados se encontram na entidade e que teriam sido inseridos no Siconv e OBTV, acrescentando que os recursos foram utilizados de acordo com as metas e atividades previstas no projeto.
26.	Análise: os argumentos relacionados ao afastamento da responsável da coordenação geral da Rede Acreana e à sua atual estrutura funcional não possuem relação direta com a omissão do dever de prestar contas, que deveria ter sido apresentada até 29/9/2016, quando ainda exercia a direção da entidade.
27.	Quanto à alegação de não ter tomado conhecimento das notificações do Banco do Brasil, ressalta-se que a responsável foi notificada cinco vezes na fase interna pelo Banco do Brasil, conforme registrado no item 5, sendo três por meio do Siconv e duas pela via postal, sendo efetivamente recebidas, como demonstram os documentos de peça 3. Foi ainda notificada pelo então Ministério do Desenvolvimento Agrário - MDA, conforme item 32.
28.	Reanalisando os elementos constituintes do processo, observa-se que no Relatório do Tomador de Contas (peça 24, p. 2) , considerou-se como motivo ensejador da TCE a omissão do dever de prestar contas. Como decorrência, as citações realizadas aos responsáveis tiveram a irregularidade descrita como 'não comprovação da boa e regular aplicação dos recursos federais repassados em face da omissão no dever de prestar contas'.  
29.	Conforme citado pela Sra. Maria Jocicleide Lima de Aguiar (peça 47, item 4) , todos os documentos relacionados à prestação de contas estariam arquivados na entidade e teriam sido inseridos no Siconv e OBTV, demonstrando que os recursos haviam sido utilizados de acordo com as metas e atividades previstas no projeto.
30.	Tal afirmativa pode ser parcialmente verificada, uma vez que a Análise 1/2016, de 9/12/2016 (peça 2) , em que as irregularidades foram apontadas, faz menção a processos licitatórios, notas fiscais e recibos, relacionando inclusive suas datas, números e valores. Tais informações só seriam de conhecimento do Banco do Brasil se a Rede Acreana tivesse disponibilizado tais documentos, como afirma tê-lo feito.
31.	Ocorre que a prestação de contas não se resume à comprovação de sua execução financeira, devendo ter sua execução física também comprovada. No caso específico do contrato de repasse em análise, a prestação de contas da execução física se dá por meio da apresentação do Relatório de Execução de Atividades - REA pelo homologador.
32.	Conforme consta do Parecer 12/2018 (peça 4) , da Secretaria Especial de Agricultura Familiar e do Desenvolvimento Agrário - SEAD/MDA, a Rede Acreana não encaminhou o REA ao concedente, a despeito de sua notificação por meio do Ofício 566/2016-SDT/SEAD, de 21/10/2016. Por essa razão a SEAD recomendou ao Banco do Brasil a instauração da TCE em 28/6/2017, ante a ausência da prestação de contas da execução física, materializada pelo não envio do REA ao então Ministério do Desenvolvimento Agrário - MDA, órgão concedente e homologador.
33.	Conclusão: procedida a análise dos argumentos da responsável, resta claro, a despeito da disponibilização de documentos relacionados à execução financeira do ajuste, que houve omissão no dever de prestar contas dos recursos recebidos no âmbito do Contrato de repasse 42408/2012, materializada pelo não encaminhamento do Relatório de Execução de Atividades - REA ao então Ministério do Desenvolvimento Agrário - MDA, órgão concedente e homologador.
34.	Assim, não comprovada a execução física do objeto pela ausência da prestação de contas, deve-se rejeitar as alegações de defesa e razões de justificativa apresentadas pela Sra. Maria Jocicleide Lima de Aguiar.
Revelia da Rede Acreana de Mulheres e Homens
35.	Preliminarmente, cumpre tecer breves considerações sobre a forma como são realizadas as comunicações processuais no TCU. A esse respeito, destacam-se o art. 179, do Regimento Interno do TCU (Resolução 155, de 4/12/2002) e os arts. 3º e 4º, inciso III, § 1º, da Resolução TCU 170, de 30 de junho de 2004, in verbis:
Resolução 155/2002 (Regimento Interno) :
Art. 179. A citação, a audiência ou a notificação, bem como a comunicação de diligência, far se-ão:
I - mediante ciência da parte, efetivada por servidor designado, por meio eletrônico, fac-símile, telegrama ou qualquer outra forma, desde que fique confirmada inequivocamente a entrega da comunicação ao destinatário;
II - mediante carta registrada, com aviso de recebimento que comprove a entrega no endereço do destinatário;
III - por edital publicado no Diário Oficial da União, quando o seu destinatário não for localizado
 (...) 
Resolução TCU 170/2004:
Art. 3º As comunicações serão encaminhadas aos seus destinatários por meio de:
I - correio eletrônico, fac-símile ou telegrama;
II - servidor designado;
III - carta registrada, com aviso de recebimento;
IV - edital publicado no Diário Oficial da União, quando o seu destinatário não for localizado, nas hipóteses em que seja necessário o exercício de defesa'.
 (...) 
Art. 4º. Consideram-se entregues as comunicações:
I - efetivadas conforme disposto nos incisos I e II do artigo anterior, mediante confirmação da ciência do destinatário;
II - realizadas na forma prevista no inciso III do artigo anterior, com o retorno do aviso de recebimento, entregue comprovadamente no endereço do destinatário;
III - na data de publicação do edital no Diário Oficial da União, quando realizadas na forma prevista no inciso IV do artigo anterior.
§ 1º O endereço do destinatário deverá ser previamente confirmado mediante consulta aos sistemas disponíveis ao Tribunal ou a outros meios de informação, a qual deverá ser juntada ao respectivo processo.
36.	Portanto, a validade da citação via postal não depende de que o aviso de recebimento seja assinado pelo próprio destinatário da comunicação, o que dispensa, no caso em tela, a entrega do AR em 'mãos próprias'. A exigência da norma é no sentido de o Tribunal verificar se a correspondência foi entregue no endereço correto, residindo aqui a necessidade de certeza inequívoca. 
37.	Não é outra a orientação da jurisprudência do TCU, conforme se verifica nos julgados a seguir transcritos:
São válidas as comunicações processuais entregues, mediante carta registrada, no endereço correto do responsável, não havendo necessidade de que o recebimento seja feito por ele próprio (Acórdão 3648/2013-TCU-Segunda Câmara, Relator Ministro José Jorge) ;
É prescindível a entrega pessoal das comunicações pelo TCU, razão pela qual não há necessidade de que o aviso de recebimento seja assinado pelo próprio destinatário. Entregando se a correspondência no endereço correto do destinatário, presume-se o recebimento da citação. (Acórdão 1019/2008-TCU-Plenário, Relator Ministro Benjamin Zymler) ;
As comunicações do TCU, inclusive as citações, deverão ser realizadas mediante Aviso de Recebimento - AR, via Empresa Brasileira de Correios e Telégrafos, bastando para sua validade que se demonstre que a correspondência foi entregue no endereço correto. (Acórdão 1526/2007-TCU-Plenário, Relator Ministro Aroldo Cedraz) .
38.	A validade do critério de comunicação processual do TCU foi referendada pelo Supremo Tribunal Federal, nos termos do julgamento do MS-AgR 25.816/DF, por meio do qual se afirmou a desnecessidade da ciência pessoal do interessado, entendendo-se suficiente a comprovação da entrega do 'AR' no endereço do destinatário:
EMENTA: AGRAVO REGIMENTAL. MANDADO DE SEGURANÇA. DESNECESSIDADE DE INTIMAÇÃO PESSOAL DAS DECISÕES DO TRIBUNAL DE CONTAS DA UNIÃO. ART. 179 DO REGIMENTO INTERNO DO TCU. INTIMAÇÃO DO ATO IMPUGNADO POR CARTA REGISTRADA, INICIADO O PRAZO DO ART. 18 DA LEI nº 1.533/51 DA DATA CONSTANTE DO AVISO DE RECEBIMENTO. DECADÊNCIA RECONHECIDA. AGRAVO IMPROVIDO.
O envio de carta registrada com aviso de recebimento está expressamente enumerado entre os meios de comunicação de que dispõe o Tribunal de Contas da União para proceder às suas intimações.
O inciso II do art. 179 do Regimento Interno do TCU é claro ao exigir apenas a comprovação da entrega no endereço do destinatário, bastando o aviso de recebimento simples.
39.	No caso em apreço, a citação por edital da Rede Acreana de Mulheres e Homens, na forma prevista no inciso IV, do art. 3º, da Resolução TCU 170/2004, é válida, uma vez que foi precedida de duas tentativas infrutíferas de citá-la no seu endereço oficial, constante da base da Receita Federal, conforme indicado no quadro do item 17.
40.	Quanto ao mérito, nos processos do TCU, a revelia não conduz à presunção de que seriam verdadeiras todas as imputações levantadas contra a responsável, diferentemente do que ocorre no processo civil, em que a revelia do réu opera a presunção da verdade dos fatos narrados pelo autor. Dessa forma, a avaliação da responsabilidade dos agentes não pode prescindir da prova existente no processo ou para ele carreada. 
41.	Ao não apresentar sua defesa, a responsável deixou de produzir prova quanto à regularidade da aplicação dos recursos do convênio, em afronta às normas que impõem aos jurisdicionados a obrigação legal de, sempre que demandados pelos órgãos de controle, apresentarem os documentos que demonstrem a correta utilização das verbas públicas, a exemplo do contido no art. 93 do Decreto-Lei 200/67: 'Quem quer que utilize dinheiros públicos terá de justificar seu bom e regular emprego na conformidade das leis, regulamentos e normas emanadas das autoridades administrativas competentes.' 
42.	Considerando o princípio da verdade real que rege a atuação desta Corte, ainda que as alegações de defesa e razões de justificativas não tenham sido apresentadas pelos responsáveis, a revelia não afasta a obrigatoriedade da análise dos elementos probatórios disponíveis nos autos, conforme reiterados acórdãos do Tribunal (Acórdão 163/2015-TCU-Segunda Câmara, Rel.  Min. Subst. André de Carvalho; 2.685/2015 - 2ª Câmara, Rel. Min. Raimundo Carreiro; 2.801/2015 - 1ª Câmara, Rel. Min. Walton Alencar Rodrigues; 4.340/2015 - 1ª Câmara, Rel. Min. Subst. Weder de Oliveira e 5.537/2015 - 1ª Câmara, Rel. Min. Subst. Weder de Oliveira) . Assim, procurou-se buscar, em manifestações do responsável na fase interna desta Tomada de Contas Especial, se havia argumentos que pudessem ser aproveitados em seu favor.	
43.	Reexaminando os autos, observa-se que a Rede Acreana de Mulheres e Homens não se manifestou na fase interna, uma vez que não havia sido responsabilizada naquela fase. Assim, não encontramos nenhum outro argumento nos autos que possa vir a ser analisado e posteriormente utilizado para afastar as irregularidades apontadas. 
44.	Vale ressaltar que a pretensão punitiva do TCU, conforme Acórdão 1441/2016-TCU-Plenário, que uniformizou a jurisprudência acerca dessa questão, subordina-se ao prazo geral de prescrição indicado no art. 205 do Código Civil, que é de 10 anos, contado da data de ocorrência da irregularidade sancionada, nos termos do art. 189 do Código Civil, sendo este prazo interrompido pelo ato que ordenar a citação, a audiência ou a oitiva do responsável. No caso em exame, o prazo final para a apresentação da prestação de contas ocorreu em 29/9/2016. Tendo sido o ato de ordenação da citação assinado em 23/1/2019 (peça 32) , não houve o decurso de prazo superior a 10 anos. Portanto, não ocorreu a prescrição da pretensão punitiva.
45.	Em se tratando de processo em que a parte interessada não se manifestou acerca das irregularidades imputadas, não há elementos para que se possa efetivamente aferir e reconhecer a ocorrência de boa-fé na conduta da responsável ou de quaisquer outros excludentes de culpabilidade, podendo o Tribunal, desde logo, proferir o julgamento de mérito pela irregularidade das contas, nos termos dos §§ 2º e 6º do art. 202 do Regimento Interno do TCU. (Acórdão 133/2015-TCU-Primeira Câmara, Rel. Min. Bruno Dantas; 2.455/2015 - 1ª Câmara, Rel. Min. Bruno Dantas; 3.604/2015 - 1ª Câmara, Rel. Min. Bruno Dantas; 5.070/2015 - 2ª Câmara, Rel. Min. Subst. André de Carvalho e 2.424/2015 - Plenário, Rel. Min. Benjamin Zymler) .
46.	Dessa forma, a Rede Acreana de Mulheres e Homens (CNPJ: 63.603.658/0001-08) , deve ser considerada revel, nos termos do art. 12, §3º, da Lei 8.443/1992, dando-se prosseguimento ao processo.
Cumulatividade de multas 
47.	Quanto à possibilidade de aplicação cumulativa das multas dos arts. 57 e 58, inciso I, da Lei 8.443/1992, ainda que seja adequada a realização de citação e audiência do responsável, por força do disposto no art. 209, §4º, do Regimento Interno do TCU, o Tribunal reconhece que existe relação de subordinação entre as condutas de 'não comprovação da aplicação dos recursos' e de 'omissão na prestação de contas', sendo a primeira consequência da segunda, o que enseja, na verificação das duas irregularidades, a aplicação da multa do art. 57, com o afastamento da multa do art. 58, inciso I, em atenção ao princípio da absorção (Acórdão 9579/2015-TCU-Segunda Câmara, Relator Ministro Vital do Rêgo; Acórdão 2469/2019-TCU-Primeira Câmara, Relator Ministro Augusto Sherman) .
48.	Conforme leciona Cezar Bitencourt (Tratado de Direito Penal: parte geral - 8ª Edição - São Paulo: Saraiva, 2003. Pg. 565) , na absorção, ' (...) a pena do delito mais grave absorve a pena do delito menos grave, que deve ser desprezada'. No caso concreto, a 'omissão no dever de prestar contas', embora seja uma irregularidade autônoma, funciona como fase ou meio para a consecução da 'não comprovação da aplicação dos recursos', havendo clara relação de interdependência entre essas condutas. Dessa forma, recaindo as duas ocorrências num mesmo gestor, deve prevalecer a pena do delito mais grave, qual seja, a multa do art. 57, da Lei 8.443/1992.
49.	Cumpre observar, ainda, que a conduta dos responsáveis, consistente nas irregularidades 'não comprovação da boa e regular aplicação dos recursos federais repassados em face da omissão no dever de prestar contas' e 'não cumprimento do prazo para apresentação de prestação de contas pelo gestor dos recursos', configura violação não só às regras legais, mas também aos princípios basilares da administração pública, eis que, em última análise, ocorre o comprometimento da necessária satisfação à sociedade sobre o efetivo emprego dos recursos públicos postos à disposição da municipalidade, por força do instrumento de repasse em questão. Nesses casos, em que fica evidente a falta de transparência e lisura, não há como afastar as suspeitas sempre presentes de que a totalidade dos recursos públicos federais, transferida ao município, tenha sido integralmente desviada, em prol de gestor ímprobo, ou de pessoas por ele determinadas, a revelar grave inobservância de dever de cuidado no trato com a coisa pública, isto é, ato praticado com culpa grave, pois, na espécie, a conduta do responsável se distancia daquela que seria esperada de um administrador público minimante diligente, num claro exemplo de erro grosseiro a que alude o art. 28 do Decreto-lei 4.657/1942 (Lei de Introdução às Normas do Direito Brasileiro) , incluído pela Lei 13.655/2018 (Acórdão 1689/2019-TCU-Plenário, Relator: Ministro AUGUSTO NARDES; Acórdão 2924/2018-TCU-Plenário, Relator: Ministro JOSÉ MUCIO MONTEIRO; Acórdão 2391/2018-TCU-Plenário, Relator: Ministro BENJAMIN ZYMLER) . 
CONCLUSÃO
50.	Em face da análise promovida na seção 'Exame Técnico', verifica-se que as responsáveis Maria Jocicleide Lima de Aguiar e Rede Acreana de Mulheres e Homens não lograram comprovar a boa e regular aplicação dos recursos, instadas a se manifestar, optou a Rede Acreana de Mulheres e Homens pelo silêncio, configurando a revelia, nos termos do §3º, do art. 12, da Lei 8.443/1992. Já a Sra. Maria Jocicleide Lima de Aguiar não logrou elidir as irregularidades, devendo-se rejeitar suas alegações de defesa e razões de justificativa.
51.	Vale ressaltar que a jurisprudência pacífica nesta Corte é no sentido da imprescritibilidade das ações de ressarcimento ao erário (Súmula TCU 282) . Dessa forma, identificado dano ao erário, devese instaurar e julgar o processo de tomada de contas especial para responsabilizar seus agentes causadores, respeitando o direito ao contraditório e à ampla defesa, independentemente de quando ocorreram os atos impugnados.
52.	Verifica-se também que não houve a prescrição da pretensão punitiva, conforme análise já realizada.
53.	Tendo em vista que não constam dos autos elementos que permitam reconhecer a boa-fé dos responsáveis ou a ocorrência de outras excludentes de culpabilidade, sugere-se que as suas contas sejam julgadas irregulares, nos termos do art. 202, § 6º, do Regimento Interno do TCU, com a imputação do débito atualizado monetariamente e acrescido de juros de mora, nos termos do art. 202, §1º do Regimento Interno do TCU, descontado o valor eventualmente recolhido, com a aplicação da multa prevista no art. 57 da Lei 8.443/1992.
54.	Por fim, como não houve elementos que pudessem modificar o entendimento acerca das irregularidades em apuração, mantém-se a matriz de responsabilização presente na peça 29.
PROPOSTA DE ENCAMINHAMENTO
55.	Diante do exposto, submetem-se os autos à consideração superior, propondo-se a adoção das seguintes medidas:
a)	considerar revel a Rede Acreana de Mulheres e Homens (CNPJ: 63.603.658/0001-08) , com fundamento no § 3º, art. 12, Lei 8.443, de 16 de julho de 1992;
b)	rejeitar as alegações de defesa e razões de justificativas apresentadas pela Sra. Maria Jocicleide Lima de Aguiar (CPF: XXX.596.332-XX) ;
c) 	com fundamento nos arts. 1º, inciso I, 16, inciso III, alíneas 'a' e 'c', da Lei 8.443/1992 c/c os arts. 19 e 23, inciso III, da mesma Lei, e com arts. 1º, inciso I; 209, incisos I e III; 210 e 214, inciso III, do Regimento Interno, julgar irregulares as contas da Sra. Maria Jocicleide Lima de Aguiar (CPF: XXX.596.332-XX) , Presidente da Rede Acreana de Mulheres e Homens a partir de 13/8/2010, e da Rede Acreana de Mulheres e Homens (CNPJ: 63.603.658/0001-08) , e condená-las ao pagamento das quantias a seguir especificadas, com a fixação do prazo de quinze dias, a contar da notificação, para comprovarem, perante o Tribunal (art. 214, inciso III, alínea 'a', do Regimento Interno) , o recolhimento da dívida aos cofres do Tesouro Nacional, atualizada monetariamente e acrescida dos juros de mora, calculados a partir das datas discriminadas, até a data do recolhimento, na forma prevista na legislação em vigor:	
	VALOR ORIGINAL (R$) 
	DATA DA OCORRÊNCIA

	1.133.952,00
	27/2/2013

	453.580,50
	27/2/2013

	665.193,40
	12/9/2017

d) 	aplicar individualmente à Sra. Maria Jocicleide Lima de Aguiar (CPF: XXX.596.332-XX) e à Rede Acreana de Mulheres e Homens (CNPJ: 63.603.658/0001-08) , a multa prevista no art. 57 da Lei 8.443/1992 c/c o art. 267 do Regimento Interno do TCU, fixando-lhes o prazo de quinze dias, a contar da notificação, para que comprovem, perante o Tribunal (art. 214, III, alínea 'a', do Regimento Interno do TCU) , o recolhimento da dívida aos cofres do Tesouro Nacional, atualizada monetariamente desde a data do acórdão que vier a ser proferido por este Tribunal até a do efetivo recolhimento, se pagas após o vencimento, na forma da legislação em vigor;
e)	autorizar, desde logo, nos termos do art. 28, inciso II, da Lei 8.443/1992, a cobrança judicial da dívida caso não atendida a notificação;
f)	autorizar também, desde logo, se requerido, com fundamento no art. 28, inciso I, da Lei 8.443, de 1992 c/c o art. 217, §§ 1º e 2º do Regimento Interno, o parcelamento da dívida em até 36 parcelas, incidindo sobre cada parcela, corrigida monetariamente, os correspondentes acréscimos legais fixando- lhes o prazo de quinze dias, a contar do recebimento da notificação, para comprovarem perante o Tribunal o recolhimento da primeira parcela, e de trinta dias, a contar da parcela anterior, para comprovarem os recolhimentos das demais parcelas, devendo incidir sobre cada valor mensal, atualizado monetariamente, os juros de mora devidos, no caso do débito, na forma prevista na legislação em vigor, alertando os responsáveis que a falta de comprovação do recolhimento de qualquer parcela importará no vencimento antecipado do saldo devedor, nos termos do § 2º do art. 217 do Regimento Interno deste Tribunal;
g)	esclarecer à Sra. Maria Jocicleide Lima de Aguiar (CPF: XXX.596.332-XX) que, caso se demonstre, por via recursal, a correta aplicação dos recursos, mas não se justifique a omissão da prestação de contas, o débito poderá ser afastado, mas permanecerá a irregularidade das contas, dando-se ensejo à aplicação da multa prevista no art. 58, inciso I, da Lei 8.443/1992;
h)	enviar cópia do Acórdão que vier a ser proferido ao Banco do Brasil S.A, ao Ministério da Agricultura, Pecuária e Abastecimento e aos responsáveis, para ciência, informando-lhes que a deliberação, acompanhada do Relatório e Voto que a fundamentarem, estará disponível para consulta no endereço www.tcu.gov.br/acordaos, além de esclarecer que, caso requerido, o TCU poderá fornecer sem custos as correspondentes cópias, de forma impressa; e
i)	encaminhar cópia da deliberação, bem como do relatório e do voto que a fundamentarem, ao Procurador-Chefe da Procuradoria da República no Estado do Acre, nos termos do § 3º do art. 16 da Lei 8.443/1992 c/c o § 7º do art. 209 do Regimento Interno do TCU, para adoção das medidas que entender cabíveis."
2.	Por meio do parecer que reproduzo a seguir (peça 56) , o Ministério Público junto ao TCU (MPjTCU) anuiu às conclusões da área técnica:
"Trata-se de tomada de contas especial instaurada pelo Banco do Brasil, em razão da omissão no dever de prestar contas dos recursos referentes ao Contrato de Repasse 42408/2012 (Siafi 775649) , celebrado entre o Ministério do Desenvolvimento Agrário (MDA) e a Rede Acreana de Mulheres e Homens, para 'Capacitação, articulação, organização, assessoria e inclusão para promoção do desenvolvimento rural sustentável numa abordagem territorial, por meio de ações que viabilizem o incremento da qualidade de vida e a redução da pobreza junto às populações rurais dos Estados do Acre e Rondônia, potencializando a dinamização econômica, a organização social e a integração das políticas públicas com o fortalecimento dos atores sociais e sua adoção de princípios e práticas da gestão social'. A avença vigeu entre 19/12/2012 e 31/7/2016 e previa repasse de recursos federais da ordem de R$ 1.587.532,50, com contrapartida estipulada em R$ 77.084,00.
2.	O relatório do tomador de contas (peça 24) concluiu pela existência de débito no valor histórico de R$ 922.339,10, referente à não comprovação de despesas decorrentes da omissão identificada, sob a responsabilidade da Sra. Maria Jocicleide Lima de Aguiar, dirigente da entidade à época da execução e do encerramento do prazo para prestação de contas.
3.	A SecexTCE procedeu à citação dos responsáveis, tendo a Rede Acreana de Mulheres e Homens permanecido silente. A Sra. Maria Jocicleide Lima de Aguiar solicitou prorrogação de prazo para apresentação de defesa por meio do expediente na peça 47, sem, contudo, juntar aos autos suas alegações.
4.	Desse modo, a análise empreendida pela unidade técnica restringiu-se aos parcos argumentos contidos no pedido formulado pela responsável, os quais não se prestaram a afastar o débito em discussão, motivando proposta de irregularidade das contas e aplicação de multa à entidade e à sua dirigente.
5.	A meu ver, o encaminhamento sugerido afigura-se adequado.
6.	Não obstante existam indícios da inserção parcial de informações relativas à avença no Siconv, subsistiu o descumprimento do dever de prestar contas da integralidade dos valores recebidos pela Rede Acreana de Mulheres e Homens. Sobre o assunto, vale mencionar, além da necessidade de obediência ao disposto na Cláusula Décima Segunda no contrato de repasse, que trata da prestação de contas (peça 5, p. 13-15) , a previsão contida na Cláusula Terceira, item 3.2, letra 'd', que impunha à contratada o seguinte:
d) disponibilizar no SICONV, juntamente com cada REA, a documentação que contemple os elementos necessários à formação do devido nexo causal entre a execução físico-financeira e o objeto deste contrato de repasse, contendo, dentre outros, a relação dos participantes das ações e eventos realizados, com informações que possibilitem localizá-los, como: 
I - no do Cadastro de Pessoas Físicas - CPF, da Receita Federal do Brasil, o no do Registro Geral - RG, com seu respectivo órgão emitente e data de emissão; 
II - endereço residencial e, se possuir, comercial; 
III - no de telefones, se possuir; 
IV - endereço eletrônico (e-mail) , se possuir; 
V - fotos contemplando momentos diversos da realização do objeto deste Contrato de Repasse; 
VI - outras informações e dados que o GESTOR e/ou CONTRATANTE julgar (em) pertinente (s) .
7.	Como se vê, além da necessidade de comprovar a aplicação financeira dos recursos, cabia à Rede Acreana de Mulheres e Homens incluir no Siconv dados que possibilitassem aferir a execução física das ações pactuadas, utilizando-se do instrumento denominado REA (Relatório de Execução de Atividades) , acompanhado das informações acima indicadas.
8.	Tendo em vista que não se desincumbiu das tarefas atinentes à demonstração da boa e regular utilização dos valores que lhe foram confiados, impõe-se a obrigação de devolução do montante recebido, na forma sugerida pela unidade técnica.
Diante do exposto, este membro do Ministério Público de Contas manifesta-se de acordo com a proposta formulada para estas contas especiais."
	
É o Relatório.

não há.

Procurador Sergio Ricardo Costa Caribé.

TOMADA DE CONTAS ESPECIAL. OMISSÃO NO DEVER DE PRESTAR CONTAS. NÃO COMPROVAÇÃO DA EXECUÇÃO FÍSICA DO OBJETO DO CONVÊNIO. CONTAS JULGADAS IRREGULARES. DÉBITO. MULTA.

TOMADA DE CONTAS ESPECIAL (TCE)

Secretaria de Controle Externo de Tomada de Contas Especial (SecexTCE).

Em exame Tomada de Contas Especial (TCE) instaurada pelo Banco do Brasil, em razão da omissão no dever de prestar contas dos recursos referentes ao Contrato de Repasse 42408/2012 (Siafi 775649) , celebrado entre o Ministério do Desenvolvimento Agrário (MDA) e a Rede Acreana de Mulheres e Homens, para "Capacitação, articulação, organização, assessoria e inclusão para promoção do desenvolvimento rural sustentável numa abordagem territorial, por meio de ações que viabilizem o incremento da qualidade de vida e a redução da pobreza junto às populações rurais dos Estados do Acre e Rondônia, potencializando a dinamização econômica, a organização social e a integração das políticas públicas com o fortalecimento dos atores sociais e sua adoção de princípios e práticas da gestão social". 
2.	O contrato de repasse foi firmado no valor de R$ 1.664.616,50, sendo R$ 1.587.532,50 à conta do concedente e R$ 77.084,00 referentes à contrapartida do convenente. Teve vigência de 19/12/2012 a 31/7/2016, com prazo para apresentação da prestação de contas em 29/9/2016. Os repasses efetivos da União totalizaram em R$ 1.587.532,50 (peças 15 e 16) , dos quais foram restituídos R$ 665.193,40, em 15/9/2017 (peça 1) .
3.	Assim, o relatório do tomador de contas (peça 24) concluiu pela existência de débito no valor histórico de R$ 922.339,10, referente à não comprovação de despesas decorrentes da omissão identificada, sob a responsabilidade da Sra. Maria Jocicleide Lima de Aguiar, dirigente da entidade à época da execução e do encerramento do prazo para prestação de contas.
4.	A Secretaria de Controle Externo de Tomada de Contas Especial (SecexTCE) procedeu à citação dos responsáveis, tendo a Rede Acreana de Mulheres e Homens permanecido silente. Por sua vez, a Sra. Maria Jocicleide Lima de Aguiar solicitou prorrogação de prazo para apresentação de defesa por meio do expediente na peça 47, sem, contudo, juntar aos autos suas alegações.
5.	Desse modo, a análise empreendida pela unidade técnica restringiu-se aos parcos argumentos contidos no pedido formulado pela responsável, que foram acolhidos como peça de defesa, porém não lograram afastar o débito, o que motivou proposta de irregularidade das contas e aplicação de multa à entidade e à sua dirigente, encaminhamento que contou com a anuência do membro do Ministério Público junto a este Tribunal (MPjTCU) .
6.	Acompanho as conclusões e propostas constantes na instrução transcrita em meu relatório, cujos fundamentos adoto como razões de decidir, sem prejuízo de tecer os breves comentários a seguir.
7.	Conforme informado pela Sra. Maria Jocicleide Lima de Aguiar (peça 47, item 4) , todos os documentos relacionados à prestação de contas estariam arquivados na entidade e teriam sido inseridos no Siconv e OBTV, demonstrando que os recursos haviam sido utilizados de acordo com as metas e atividades previstas no projeto.
8. 	Inobstante, como bem verificou a unidade instrutora, tais documentos somente comprovam a execução financeira do convênio, inexistindo a comprovação da sua execução física, que, consoante Cláusula Décima Segunda do contrato de repasse c/c a Cláusula Terceira, item 3.2, letra "d" (peça 5, p. 13-15) , deveria se dar mediante a inclusão, no Siconv, do instrumento denominado REA (Relatório de Execução de Atividades) , contendo, dentre outras informações, a relação dos eventos realizados e dos participantes nas ações.
9.	Desse modo, por restar caracterizada a revelia da entidade recebedora dos recursos, nos termos do § 3º, art. 12, Lei 8.443/1992, e não tendo sua dirigente conseguido comprovar a execução física do ajuste e o nexo causal entre as despesas e as ações realizadas, acompanho as conclusões da SecexTCE e do MPjTCU no sentido de não restar demonstrada a boa e regular aplicação dos recursos repassados, razão pela qual julgo irregulares suas contas, condeno-as em débito solidário e lhes aplico multas individuais.
Ante o exposto, VOTO por que este Colegiado adote a minuta de Acórdão que ora submeto à apreciação.
TCU, Sala das Sessões Ministro Luciano Brandão Alves de Souza, em 15 de setembro de 2020.
Ministro JOÃO AUGUSTO RIBEIRO NARDES 
Relator